臺灣桃園地方法院刑事判決　　　　　　　93年度訴字第1057號
公　訴　人　臺灣桃園地方法院檢察署檢察官
被　　　告　乙○○　男　48歲.
　　　　　　　　　　　五樓
指定辯護人　本院公設辯護人丙○○
輔　佐　人
即被告配偶　甲○○
上列被告因殺人未遂案件，經檢察官提起公訴（93年度偵字第63
62號），本院判決如下：
    主    文
乙○○無罪，令入相當處所，施以監護年。
    理    由
一、公訴意旨略以：被告乙○○為中國石油股份有限公司（下稱
    中油公司）桃園煉油廠（下稱中油煉油廠）之退休員工，而
    丁○○則係中油公司桃園煉油廠行政組公關課之現職員工，
    二人素無冤仇，未料被告於民國九十三年四月九日上午七時
    三十分許，在桃園縣龜山鄉○○○路○段五十號即中油煉油
    廠內之中正樓行政組辦公室內（下稱系爭辦公室），不知何
    故，竟基於殺人之犯意，頭載全罩式安全帽，手持淡綠色美
    工刀一把（下稱系爭美工刀），衝進系爭辦公室內之公關課
    辦公室，未發一語即以系爭美工刀砍殺當時站立該處之丁○
    ○，往丁○○臉上及左側脖子砍殺數刀，且將系爭美工刀刀
    片砍斷，致長約四公分之刀片斷落（下稱系爭斷落刀片）而
    遺留在現場，並致丁○○臉部有多處開放性傷等傷害，二人
    經一陣推扯而往系爭辦公室內之走廊移動，而被告砍殺完畢
    後即迅速逃離現場，幸經當時亦在該辦公室之行政組經理室
    之李華一發現，緊急將丁○○送醫急救，始挽回丁○○之生
    命，嗣經警到場處理，在現場扣得系爭斷落刀片，並循線查
    悉上情，嗣警員李志卿在桃園縣政府警察局龜山分局大坑派
    出所於被告身上取出作案之系爭美工刀一把，因認被告涉犯
    刑法第二百七十一條第二項、第一項之殺人未遂罪嫌云云。
二、按心神喪失人之行為，不罰；又不能證明被告犯罪或其行為
    不罰者，應諭知無罪之判決，刑法第十九條第一項、刑事訴
    訟法第三百零一條第一項分別定有明文。次按，刑法上之心
    神喪失與精神耗弱，應依行為時精神障礙程度之強弱而定，
    如行為時之精神，對於外界事務全然缺乏知覺理會及判斷作
    用，而無自由決定意思之能力者，為心神喪失；且刑法上所
    謂心神喪失人，非以其心神喪失狀態毫無間斷為必要，如果
    行為時確在心神喪失之中，即令其在事前、事後偶回常態，
    仍不得謂非心神喪失人；而是否心神喪失，乃屬醫學上精神
    病科之專門學問，應由專門精神病醫學研究之人予以診查鑑
    定，方足斷定（最高法院二十六年度渝上字第二三七號、二
    十四年度上字第二八四四號、四十七年度台上字第一二五三
    號判例意旨參照）。
三、訊據被告乙○○對於其持系爭美工刀殺害告訴人未遂等情，
    固坦承不諱，惟辯稱：伊只有拿系爭美工刀劃了告訴人兩刀
    而已，伊有用伊的腳膝蓋頂告訴人的鼠蹊部，當時有跟告訴
    人發生衝突，告訴人頸部的傷不是我造成的，伊只有拿系爭
    美工刀劃告訴人的臉頰，並沒有殺害告訴人之意思云云。
四、經查：
  (一)前揭被告持系爭美工刀殺害告訴人未遂之事實，業據告訴人
    指訴綦詳，並有卷附診斷證明書一紙、告訴人病歷資料一份
    及扣案美工刀一把可資佐證，且被告確有持美工刀朝告訴人
    臉及左側脖子砍殺，造成告訴人臉部及頸部受傷之事實，迭
    據告訴人於警訊、偵查時一致指明無訛，核與卷附診斷證明
    書及病歷資料記載內容相符。而被告持以砍殺告訴人之系爭
    美工刀，長十五．○五公分、寬二．三公分，刀片已斷落一
    截，斷落刀片長約四公分，且斷落刀片之右側與系爭美工刀
    刀柄之左側之斷裂面相符，顯係同一把刀片等情，業經臺灣
    桃園地方法院檢察署檢察官勘驗屬實，有該署九十三年五月
    二十四日勘驗筆錄在卷可按。被告持系爭美工刀砍殺告訴人
    竟致刀片斷落，足見被告用力之猛，且朝告訴人極脆弱之頸
    部砍殺，顯見其確有殺人犯意，此外復有系爭美工刀照片四
    張、現場照片十六張、及臺灣桃園地方法院檢察署檢察官至
    現場勘驗繪製之現場圖一份附卷可稽。是被告上開辯解，無
    非事後圖卸推託之詞，要無足採，本件事證已臻明確，被告
    犯行洵堪認定。
  (二)是本案審究者，厥為被告行為時之精神狀況如何，以查明其
    有無罪責，而應否受刑事制裁。經查：
  1.告訴人與被告同為中油煉油廠同事，並未在同一單位共事過
    ，彼此間並沒有任何接觸等情，亦無何仇怨糾葛，案發當時
    並未與被告發生口角或爭執等情，此據告訴人丁○○在警訊
    、偵查中證述明確（詳見九十三年度偵字第六三六二號偵查
    卷第八頁反面、第三二頁反面）。
  2.被告於警訊中供稱：伊當時一進門要跟丁○○打招呼，一進
    門還未把安全帽脫下，就被丁○○推打等語（見同上偵查卷
    第五頁），於偵查中供稱：伊想要和告訴人打招呼，告訴人
    他就打伊，伊不知道告訴人如何打伊等語（見同上偵查卷第
    三三頁），於本院審理時供稱：伊當天只是要跟告訴人打招
    呼而已，因為告訴人要殺伊，後來伊看到中指流血，就一直
    退，退到門口時就將身上的系爭美工刀拿出來劃了告訴人兩
    刀等語（見本院九十四年一月四日審理筆錄第三頁），被告
    於本院審理時自言自語：連戰、宋楚瑜、李登輝、陳水扁、
    目蓮救母‧‧‧目蓮救母，透過空中粒子傳導到我腦部‧‧
    ‧等語（見本院同上審理筆錄第四、五頁）。
  3.被告經向敏盛綜合醫院就醫，該醫院指被告於九十一年八月
    初至該院外科住院，經該院精神科會診，依據精神科醫師紀
    錄，被告說前天是政治人物要其支持，所以才會自言自語，
    好像是作夢，但是被告又說政治人物可能會作法，請小鬼來
    找被告等語，認定被告患有疑似「精神分裂症或妄想症」，
    有該醫院診斷證明書一紙在卷可憑（見同上偵查卷第三九頁
    ）。
  4.嗣經本院依職權函請行政院衛生署桃園療養院，就被告於實
    施本案犯罪行為時之精神狀態是否正常一節，施以精神鑑定
    結果認，「郭員應為精神分裂症之患者。畢業後進入桃園中
    油煉油廠工作，曾有數次職位輪調，於今年四月份退休。病
    前個性固執、要求完美、易怒，平常與朋友或同事少社交活
    動，也幾乎不會邀請朋友到家裡。二十八歲時結婚，目前育
    有一女一子，因個性關係與家人的關係疏離。無抽煙喝酒的
    習慣。約四年前，郭員開始會向家人抱怨在工廠與同事間的
    相處問題。覺得主管或是同事，利用其職務之便，對其工作
    上無法順利進行。針對同事產生被害和關係妄想，並有聽幻
    覺的症狀干擾，會聽到同事的聲音跟他說他老婆的私處照片
    被公布出來，或是說一些對郭員批評的話，郭員對於幻聽的
    解釋為同事利用全國廣播網的方式，在其耳邊有一些聲音的
    干擾。郭員曾因精神症狀影響，做出一些脫離現實的行為，
    例如長距離跪行造成雙膝嚴重損傷而曾入敏盛醫院外科住院
    ，住院期間曾照會精神科醫師評估，建議接受精神科治療，
    但因郭員拒絕就醫而無持續治療。據起訴書和龜山分局案件
    報告書記載，九十三年四月九日上午七時三十分許，郭員在
    桃園縣中油煉油廠內之中正樓行政組辦公室內，頭戴全罩式
    安全帽，手持淡綠色美工刀，衝進公關課辦公室，未發一語
    即以美工刀砍殺當時站立處之被害人，往被害人臉上及左側
    脖子砍殺數刀，且將美工刀片砍斷，造成被害人臉部有多處
    開放性傷害，二人一陣推扯後郭員即迅速逃離現場，幸經當
    時另一名同事發現，緊急將被害人送醫急救，使挽回被害人
    性命。嗣轄區警員到場處理，經郭妻帶郭員並攜帶犯案之美
    工刀，向警方投案。郭員對案情坦承不諱，案經被害人告訴
    及桃園縣警察局龜山分局報告偵辦。郭員以殺人未遂罪嫌，
    提起公訴。綜合資料研判，郭員為精神分裂症之病患，其精
    神症狀的內容主要為針對工作職場間對於同事之被害妄想。
    郭員之認知和行為受其精神症狀之影響，認為工廠的同事皆
    對其懷有惡感。基於此原因，所以郭員隨身攜帶美工刀作為
    其自我保護的工具。平時跟同事的相處多疏離，且因其偏邏
    輯的想法認為打招呼等於挑釁。案發當天郭員並非針對被害
    人前往公司，因被害人為迫害郭員的對象之一，當被害人接
    近郭員時，基於精神症狀和自衛之想法判斷，故將隨身攜帶
    的給美工刀拿出來揮舞，兩人因而起了肢體衝突，故郭員持
    美工刀砍傷被害人。因郭員其涉案時之認知和行為受其精神
    症狀之被害妄想之極度影響，故其涉案時之精神狀態應已達
    心神喪失之程度」等語，此有行政院衛生署桃園療養院九十
    三年十一月二十三日九三桃療醫字第○○五八九六號號函暨
    精神鑑定報告書一份附卷可稽，
  5.綜合上述，足認被告於為前開犯行時，其精神狀態已達對於
    外界事務全然缺乏知覺理會及判斷作用之程度，無自由決定
    意思之能力，確陷於心神喪失而無刑事責任能力無疑。依首
    揭意旨，被告之行為不罰，自應諭知無罪之判決。
四、末審酌前揭精神鑑定報告書意旨，本件被告出現聽、幻聽、
    被害妄想、關係意念等活性精神症狀，迄本件案發時止，仍
    因現實感嚴重受損，無法辨別、抵抗精神症狀之宰制，而影
    響情緒，導致傷人行為之發生，從而，自堪認被告係對社會
    具有高度危險性之精神病患，為顧及被告利益及避免對社會
    治安造成影響，殊有施以監護治療之必要，爰依刑事訴訟法
    第三百零一條第二項、刑法第八十七條第一項、第三項之規
    定，併予宣告令入相當處所，施以監護三年。再經本院就被
    告之精神疾病是否有需要監護之住院治療或門診追蹤，詢問
    對被告施以精神鑑定之桃園療養院主治醫師江淑娟醫師，江
    醫師表示，被告因精神分裂症疾病，有被害妄想及聽、幻覺
    之症狀前來接受住院治療，約二、三月前出院，被告現在的
    症狀，僅需要按時門診追蹤治療，以及家人監督被告服藥，
    即可改善病情，而被告出院後均有按時由其妻陪同至醫院接
    受門診治療，被告之妻也有監督被告按時服藥，被告之病情
    及精神狀況已較案發當時緩解，有電話談話紀錄單一紙附卷
    可稽。爰期待執行檢察官依保安處分執行法第四十六條規定
    ，由被告最近親屬即其妻，依照江醫師之看法，予以被告適
    當治療，以玆矯正，俾維公安，並啟其新生。
五、前揭精神鑑定報告書雖記載被告目前仍有聽、幻聽、被害妄
    想等精神症狀，其情緒、行為亦因而受影響，而達於心神喪
    失之程度云云，惟本案於本院調查及審理時，被告均得以明
    確瞭解本院訊問內容之真意，並均能針對訊問內容詳為供述
    ，甚且更能提出適切之關鍵辯解（以上參見本院審理筆錄）
    ，足見被告於本院審理時，對於外界事務，並非全然缺乏知
    覺、理念及判斷作用，亦非全然無自由決定意思並依其決定
    而為行為之能力，殊難認其目前精神狀態仍處於心神喪失程
    度，本院爰不依刑事訴訟法第二百九十四條第一項規定停止
    審判，附此敘明。
六、按沒收為從刑之一種，依主從不可分原則，應附隨於主刑而
    同時宣告之，除有罪，免刑等判決，於裁判時併宣告外，如
    諭知無罪之判決，既無主刑，從刑亦無所附麗，故案內之違
    禁物，應另依刑法第四十條但書由檢察官聲請單獨宣告沒收
    （最高法院七十八年台非字第七二號判例意旨參照）。查扣
    案之美工刀一把雖屬被告所有，此據被告陳明，依照上開判
    例意旨，因本案應諭知無罪之判決，不予宣告沒收，附此敘
    明。
據上論斷，應依刑事訴訟法第三百零一條第一項、第二項，刑法
第十九條第一項、第八十七條第一項、第三項，判決如主文。
本案經檢察官廖先志到庭執行職務。
中　　華　　民　　國　　94　　年　　1 　　月　　18　　日
                  刑事第十二庭審判長法　官　游紅桃
                                    法  官  王美玲
                                    法  官  黃永定
以上正本證明與原本無異。
如不服本判決，應於送達後10日內，向本院提出上訴狀。
                                    書記官　施春祝
中　　華　　民　　國　　94　　年　　1 　　月　　18　　日
